臺灣嘉義地方法院刑事判決
109年度自字第8號
自  訴  人  何綉彤

自訴代理人  莊惟堯律師
被      告  林冠宏


            洪雪爾


上列被告等因侵占、贓物等案件，經自訴人提起自訴，本院判決
如下：
    主  文
林冠宏、洪雪爾均無罪。
    理  由
一、自訴意旨略以：被告林冠宏與自訴人何綉彤為商業朋友關係
    ，被告林冠宏因自稱其與朋友間有生意上往來，於民國108 
    年4 月時，與自訴人相約商談「中國地區直升機大風扇推展
    計畫」，洽談時被告林冠宏口沫橫飛說得煞有其事，嗣後，
    被告林冠宏見自訴人手上戴一只約新臺幣(下同)40萬元之勞
    力士手錶，便藉口稱此為男士款，並向自訴人商借戴個幾天
    便會完好歸還，自訴人眼下見商談氣氛極佳，亦為避免破壞
    氣氛，便在當下決定借被告林冠宏戴個幾天新台幣40萬元之
    勞力士手錶，讓其過過乾癮，然自訴人也向被告林冠宏說這
    幾天沒有手錶可用，被告林冠宏當天即另外拿出一支手錶給
    自訴人穿戴，又稱此為女士款，並表示自訴人戴上非常適合
    云云；幾天後，自訴人所穿戴之手錶電池用盡，欲歸還給被
    告林冠宏，自訴人並告知該勞力士手錶為好友所贈，向被告
    林冠宏催討請其返還該勞力士手錶，然被告林冠宏竟稱目前
    該勞力士手錶在前妻即被告洪雪爾處，表示再過幾天會拿過
    去給自訴人，之後便無下文。不料嗣後，被告前妻洪雪爾竟
    向臺灣嘉義地方檢察署提出侵占告訴，稱自訴人侵占洪雪爾
    之手錶，自訴人甚感莫名，自訴人沒有見過被告洪雪爾，又
    有何來侵占其手錶之事實，後來經臺灣嘉義地方檢察署認為
    無積極事證而不起訴(108 年度偵字第10063 號) ；並經臺
    灣高等檢察署臺南檢察分署駁回再議聲請(109 年度上聲議6
    21號)，終告確定還自訴人清白；顯見，被告洪雪爾乃無事
    肇端，浪費司法資源，欲陷自訴人於不白之冤，其心可議。
    又該案偵查中，證人林冠宏即本案被告證稱：「被 告(即本
    案自訴人) 當時也將她前男友送給她的勞力士手錶給我戴…
    我會找時間還給她，現在那手錶在我前妻(洪雪爾) 那邊(10
    9年2 月10日檢察事務官詢問筆錄及檢察官偵訊筆  錄) 」
    等語，顯見，被告林冠宏有持有自訴人勞力士手錶之事實，
    並將該手錶轉交給被告洪雪爾，且被告洪雪爾亦知該等情事
    ，現該手錶在二人占有之狀態下，而拒不歸還自訴人；嗣後
    ，自訴人再三催討，被告林冠宏閃爍其詞，藉口不還。因認
    被告林冠宏所為，係涉有刑法第335 條之侵占罪，被告洪雪
    爾可能涉犯同法第349 條之收受贓物罪嫌云云。
二、犯罪事實應依證據認定之，無證據不得認定犯罪事實；不能
    證明被告犯罪者，應諭知無罪之判決，刑事訴訟法第154 條
    第2 項、第301 條第1 項分別定有明文。又認定犯罪事實所
    憑之證據，雖不以直接證據為限，間接證據亦包括在內，然
    而無論直接或間接證據，其為訴訟上之證明，須於通常一般
    之人均不致有所懷疑，而得確信其為真實之程度者，始得據
    為有罪之認定，倘檢察官所提出之證據，不足為被告有罪之
    積極證明，或其指出證明之方法，無從說服法院以形成被告
    有罪之心證，基於無罪推定之原則，自應為被告無罪判決之
    諭知（最高法院76年台上字第4986號、92年台上字第128號
    判例意旨參照）。再者，自訴程序中，除刑事訴訟法第161
    條第2項起訴審查之機制、同條第3、4項以裁定駁回起訴之
    效力，自訴程序已分別有同法第326條第3、4項及第334條之
    特別規定優先適用外，關於同法第161條第1項檢察官應負實
    質舉證責任之規定，亦於自訴程序之自訴人同有適用，是自
    訴人對於自訴之犯罪事實，應負有實質舉證責任（最高法院
    91年度第4次刑事庭會議決議意旨參照）。
三、按有罪之判決書，應於理由內記載認定犯罪事實所憑之證據
    及其認定之理由；同法第310 條第1 款亦有明文。而犯罪事
    實之認定，係據以確定具體的刑罰權之基礎，自須經嚴格之
    證明，故其所憑之證據不僅應具有證據能力，且須經合法之
    調查程序，否則即不得作為有罪認定之依據；倘法院審理之
    結果，認為不能證明被告犯罪，而為無罪之諭知，即無刑事
    訴訟法第154 條第2 項所謂「應依證據認定」之犯罪事實之
    存在；因此，同法第308 條前段規定，無罪之判決書只須記
    載主文及理由，而其理由之論敘，僅須與卷存證據資料相符
    ，且與經驗法則、論理法則無違即可，所使用之證據亦不以
    具有證據能力者為限，即使不具證據能力之傳聞證據，亦非
    不得資為彈劾證據使用；故無罪之判決書，就傳聞證據是否
    例外具有證據能力，本無須於理由內論敘說明（最高法院10
    0年度台上字第2980號判決參照）。準此，本件被告2人既經
    本院認定無罪，詳如後述，即無庸再論述所援引相關證據之
    證據能力，合先敘明。
四、自訴人認被告2人涉犯上開罪嫌，無非係另案偵查中，被告
    林冠宏曾證稱：「被告(即本案自訴人) 當時也將她前男友
    送給她的勞力士手錶給我戴…我會找時間還給她，現在那手
    錶在我前妻(洪雪爾) 那邊(109年2 月10日檢察事務官詢問
    筆錄及檢察官偵訊筆錄) 」云云。遂認為被告林冠宏有持有
    自訴人勞力士手錶之事實，並將該手錶轉交給被告洪雪爾，
    而認為該手錶在二人占有之狀態下，而拒不歸還自訴人等情
    ，為其主要論據。
五、訊據被告林冠宏堅決否認有何侵占犯行，辯稱：自訴人所稱
    的40萬元勞力士手錶是不存在的，自訴人給伊配戴的手錶是
    仿製的，不久就壞了，還有去修理這隻手錶。而且，自訴人
    還發簡訊說要將手錶送給伊等語；訊據被告洪雪爾堅決否認
    有何贓物犯行，辯稱：伊於108年5月發現前夫林冠宏與自訴
    人間的婚外情，然伊從未看過那隻手錶，於107、108年間前
    夫林冠宏也從未送伊過手錶等語。
六、本院之判斷：
 ㈠ 自訴人指稱曾與被告林冠宏交換手錶相互配戴乙節，業據被
    告林冠宏自承：伊與自訴人於107年12月至108年5月間交往
    ，於108年3月底，兩人交換手錶配戴等語在案（見本院卷第
    74、133-134頁），此與自訴人所指稱兩人交付手錶互戴之
    情節大致相符，此部分事實，堪予認定。
 ㈡ 按侵占罪係即成犯，以意圖為自己或第三人不法之所有，而擅自處分自己持有之他人所有物，即變更持有之意為不法所有之意，為其構成要件（最高法院95年度台上字第4489號判決要旨參照）。經查，依據自訴人於108年6月24日發予被告林冠宏之「手機簡訊」（見108年度偵字第10063號卷第4 頁【下方】）內容以觀，該內容提及：「你的手錶我丟仁義潭了、你老婆常去請她找找看吧、『我的手錶跟包包你要就留著那是我前男友林董的、你就留著當紀念』、這輩子我看過的男人就你最沒路用、唉呀……加油吧你能你能你一定能、能再騙別的女人」等語。足見自訴人曾傳達訊息予被告林冠宏，表明「我的手錶…你要就留著…、你就留著當紀念」等意旨，細繹該訊息內容，無論自訴人之真意乃係贈與或一時氣話，單由該等文字之描述，客觀上確實有使人產生其所傳達之意思為該手錶毋庸再返還之意涵；且按該簡訊內容所示，自訴人自稱「你的手錶我丟仁義潭了、你老婆常去請她找找看吧」等語，意指其已將被告林冠宏交予自訴人配戴之手錶丟棄至仁義潭，故乃接續以『我的手錶跟包包你要就留著那是我前男友林董的、你就留著當紀念』作為其將被告林冠宏交付之手錶丟棄等情之回應；再者，雖被告林冠宏未返還自訴人所交付配戴之手錶，然自訴人同樣未返還被告林冠宏所交付之手錶，且依據上開簡訊內容，自訴人甚或已經將被告林冠宏所交付之手錶丟棄至仁義潭，在此情狀下，被告林冠宏乃留置未返還自訴人所交予之手錶，誠難以認定被告林冠宏主觀上有「變更持有之意為不法所有之意」。是以，被告林冠宏據此簡訊內容及雙方相互交換手錶之客觀情狀，而迄今未返還自訴人所交予其配戴之手錶，究竟有無侵占之犯意，實非無疑。
 ㈢ 又按刑法上之贓物罪，原在防止因竊盜、詐欺，侵占各罪被
    奪取或侵占之物難於追及或回復，故其前提要件，必須犯前
    開各罪所得之物，始得稱為贓物（最高法院41年台非字第36
    號判例可資參照）。經查，被告林冠宏固於另案偵查中曾證
    稱：「(問：被告〈即自訴人〉有將她前男友送她的手錶給你
    戴？)有；(問：那支手錶現在何處？)在我前妻那邊。」等
    語（見109年度交查字第7號卷第19頁），嗣於本院審理中則
    辯稱：「(問：自訴人當初交給你的手錶。你後來如何處理
    或下落為何？)就一直丟在家中的角落，現在還在，…我要強
    調的是根本就沒有40萬元手錶，我拿到的手錶是自訴人於交
    往時送給我的，不能張冠李戴、移花接木；(問：你是否曾
    經將自訴人當初交給你的手錶再轉交給被告洪雪爾？）沒有
    。」等語(見本院卷第135頁)，顯見被告林冠宏之供證內容
    前後不一，此項供述證據之可信性存有疑義。而被告洪雪爾
    堅決否認曾收受過系爭手錶，並辯稱：伊從未看過自訴人所
    謂的勞力士手錶，伊也未曾收過被告林冠宏所贈與或交給之
    手錶等語（見本院卷第75、135頁）。參以被告林冠宏上開
    證稱及供陳內容，前後不一，且業經被告洪雪爾明確否認在
    案，復無充分、具關連性之補強證據可資佐證，自難單憑其
    單一、前後歧異有疑慮具有瑕疵，且無補強之證言，遽為不
    利被告洪雪爾之認定，首應敘明。再且，既然「刑法上之贓
    物罪，原在防止因竊盜、詐欺，侵占各罪被奪取或侵占之物
    難於追及或回復，故其前提要件，必須犯前開各罪所得之物
    ，始得稱為贓物」，因此，縱然自訴人與被告林冠宏交往期
    間所交換配戴之手錶，仍為被告林冠宏所持有，然稽之上開
    自訴人傳送予被告林冠宏之簡訊內容，及被告林冠宏與自訴
    人於當時兩人之往來狀況，是否得以逕行認定被告林冠宏構
    成侵占犯行，仍屬有疑，業如前述。易言之，「既尚無法認
    定被告林冠宏就自訴人交予之手錶涉犯侵占罪，則自難認定
    該手錶乃係『侵占所得之物』，屬於『贓物』」。是以，無論被
    告洪雪爾曾否經由被告林冠宏收到自訴人所稱之手錶，因該
    手錶既不能確認屬於「贓物」，則被告洪雪爾於法律上自無
    從構成刑法第349 條第1 項之收受贓物罪，乃法理之所必然
    ，至為明確。
 ㈣ 自訴人對於自訴之犯罪事實，應負有實質舉證責任。有關本案自訴人與被告林冠宏間交換手錶配戴之事實關係或法律性質為何，究竟為互易、贈與、相互借貸，抑或事後已將所有權贈與他方，還是存有其他法律關係，根據自訴人之舉證，始終未能舉證加以證明。況且，自訴人與被告林冠宏兩人往來期間究竟係基於何等法律關係，而持有他方交予之手錶相互配戴，應係屬民事糾葛，尚難遽以刑事責任相繩。
七、據上所陳，本案依自訴人所舉之上開各項證據方法，均難以
    證明被告林冠宏確有成立侵占罪、被告洪雪爾確有構成贓物
    罪之犯罪事實，此外復查無其他積極證據足資證明被告有上
    述犯行。揆諸首開說明，其等犯罪自屬不能證明，基於無罪
    推定之原則，即應就被告2人被訴犯行為無罪判決之諭知。
據上論斷，應依刑事訴訟法第343條、第301條第1項，判決如主
文。
中　　華　　民　　國　　110 　年　　2 　　月　　8 　　日
                  刑事第二庭  審判長  法  官   林正雄　
                                      法  官   王品惠
                                      法  官   周欣怡
以上正本證明與原本無異。
如不服本判決應於收受判決後20日內向本院提出上訴書狀，並應敘述具體理由；其未敘述上訴理由者，應於上訴期間屆滿後20日內向本院補提理由書（均須按他造當事人之人數附繕本）「切勿逕送上級法院」。                                     
中　　華　　民　　國　　110 　年　　2 　　月　　9 　　日
                                      書記官　 王嘉祺
附錄法條：
中華民國刑法第335條
意圖為自己或第三人不法之所有，而侵占自己持有他人之物者，
處5年以下有期徒刑、拘役或科或併科3萬元以下罰金。
前項之未遂犯罰之。
中華民國刑法第349條
（普通贓物罪）
收受、搬運、寄藏、故買贓物或媒介者，處5年以下有期徒刑、
拘役或科或併科50萬元以下罰金。
因贓物變得之財物，以贓物論。